【裁判字號】    95,上,241
【裁判日期】    951122
【裁判案由】    塗銷土地所有權移轉登記
【裁判全文】
臺灣高等法院民事判決                   95年度上字第241號
上  訴  人  台北國際商業銀行股份有限公司
法定代理人  戊○○
訴訟代理人  乙○○
            甲○○
被上訴人    己○○
訴訟代理人  羅明宏律師
被上訴人    丙○○
訴訟代理人  包漢銘律師
上列當事人間塗銷土地所有權移轉登記事件，上訴人對於中華民
國95年2月21日臺灣宜蘭地方法院94年度訴字第280號第一審判決
提起上訴，本院於95年11月8日言詞辯論終結，判決如下：
    主  文
原判決廢棄。
被上訴人丙○○、己○○就如附表所示土地，於民國九十四年四
月十八日所為買賣之債權行為及所有權移轉之物權行為應予撤銷
。
被上訴人己○○應將附表所示土地以買賣原因，於民國九十四年
四月二十八日向宜蘭縣羅東地政事務所辦理之所有權移轉登記予
以塗銷。
第一、二審訴訟費用由被上訴人負擔。
    事實及理由
一、被上訴人丙○○未於言詞辯論期日到場，核無民事訴訟法第
    386條所列各款情形，依上訴人聲請，由其一造辯論而為判
    決。
二、上訴人主張：緣訴外人于昕股份有限公司（下稱于昕公司）
    以其負責人即訴外人徐肇宏、蕭美玲及被上訴人丙○○為連
    帶保證人，於民國93年3月29日與上訴人簽立未定期限之最
    高限額新台幣（下同）3000萬元之綜合授信約定書，保證于
    昕公司對上訴人現在及將來所負之債務。嗣于昕公司分別於
    93年10月19日及93年11月29日向上訴人借得550萬元及450萬
    元，合計1000萬元。惟于昕公司對前開借款屆期均未清償，
    ，經上訴人向台灣宜蘭地方法院聲請核發支付命令，並已確
    定在案。上訴人為聲請保全程序，調閱上訴人丙○○名下坐
    落宜蘭縣三星鄉○○段384地號土地登記謄本，發現該土地
    於94年4月18日以買賣為原因，辦理所有權移轉登記與上訴
    人己○○名下，脫產意圖十分明顯，且被上訴人己○○為訴
    外人于昕公司之監察人，對于昕公司之業務及財務狀況應比
    一般人更為知悉及瞭解，故被上訴人己○○於受讓系爭不動
    產應早知情公司財務發生危機，且已無法償還銀行債務。被
    上訴人二人之行為使上訴人對債務求償來源遭損害，自屬有
    害上訴人之債權。為此依民法第244條規定，訴請撤銷被上
    訴人二人就系爭土地所為買賣行為之債權行為及所有權移轉
    之物權行為，並請求被上訴人己○○應將該買賣之所有權移
    轉登記塗銷。原審為上訴人全部敗訴之判決，上訴人不服提
    起上訴，其上訴聲明為：(1)原判決廢棄。(2)被上訴人己○○
    、丙○○就附表所示不動產，於94年4月18日所為買賣行為
    之債權行為及所有權移轉之物權行為應予撤銷。(3)被上訴人
    己○○應將系爭不動產以買賣原因，於94年4月28日向宜蘭
    縣羅東地政事務所辦理所有權移轉登記予以塗銷。
三、被上訴人則以：訴外人于昕公司固曾向上訴人借款550萬元
    及450萬元，惟於清償期屆至前，訴外人于昕公司就前開貸
    款與上訴人達成延期清償協議，約定自94年5月起至95年12
    月止由于昕公司先行繳付利息，本金部分則自96年1月起分3
    年償還。是訴外人于昕公司已因債務更新而無債務不履行情
    事，上訴人自無從要求被上訴人丙○○履行連帶保證責任。
    再者，被上訴人丙○○、己○○雖為于昕公司之董事、監察
    人，但僅單純掛名而已，並實際未參與經營公司業務，並不
    知悉于昕公司財務曾發生困難。而于昕公司在越南轉投資成
    立漢宇製衣股份有限公司，現已正式進行營運，今年起已陸
    續有盈餘，故于昕公司自95年4月份起已回復正常繳息。且
    越南明年即將加入WTO，營運前景看好，獲利可期。被上訴
    人丙○○擁有255萬元之于昕公司股權，顯具資產，非無償
    債能力。而被上訴人丙○○於91年即以系爭土地向宜蘭縣三
    星鄉農會抵押貸款270萬元並設定最高限額抵押360萬元，93
    年10月8日被上訴人丙○○再向被上訴人己○○借貸110萬元
    ，另加計被上訴人己○○代墊之利息20萬9000元及現金借款
    40萬元，合計440萬9000元。被上訴人丙○○為清償其債務
    ，乃約定由被上訴人己○○承受其債務（即變更債務人名義
    為被上訴人），並將系爭土地買賣過戶登記予被上訴人己○
    ○。是被上訴人丙○○雖減少土地資產一筆，惟相對消極財
    產亦因之減少，於其資力並無減損。退步言，系爭買賣日期
    為94年4月28日，而于昕公司二筆貸款之到期日分別為95 年
    4月15日及同年5月28日，則是否有損害上訴人債權，應以買
    賣日期94年4月28日為準。惟于昕公司迄至年8月仍繳息正常
    ，被上訴人豈會知悉于昕公司之財務異常。況系爭土地市價
    僅476萬元，若遇急售或法拍標的則掉落至373萬元左右，被
    上訴人己○○以440萬9000元對價取得系爭土地，尚屬合理
    ，應認係以相當對價取得系爭土地等語，資為抗辯。其答辯
    聲明：上訴駁回。
四、查被上訴人丙○○、己○○為夫妻，分別係訴外人于昕公司
    之董事、監察人，于昕公司以其負責人即訴外人徐肇宏、蕭
    美玲及被上訴人丙○○為連帶保證人，於93年3月29日與上
    訴人簽立未定期限最高限額3000萬元之綜合授信約定書，保
    證于昕公司對上訴人現在及將來所負之債務。嗣于昕公司分
    別於93年10月19日及93年11月29日向上訴人借得550萬元及
    450萬元，合計1000萬元，約定利率自撥貸日起依年息5%固
    定計息，清償期各為94年4月15日、94年5月28日。惟于昕公
    司均未依約清償，經上訴人向台灣宜蘭地方法院聲請核發94
    年度促字第3576號支付命令，業已確定在案。而坐落宜蘭縣
    三星鄉○○○段384號地號土地原為被上訴人丙○○所有，其
    於94年4月28日以買賣為原因，將該土地所有權移轉登記與
    被上訴人己○○。此為兩造所不爭執，並有綜合授信約定書
    、借款撥貸書、支付命令及確定證明書、土地登記謄本、公
    司基本資料查詢可稽（見原審卷第5至15頁），應堪信實。
五、次查訴外人于昕公司於93年10月19日及93年11月29日向上訴
    人所借之550萬元及450萬元，借款期限雖各約定為93年10月
    19日至94年4月15日、93年11月29日至94年5月28日，惟依前
    開綜合授信約定書第5條第1項約定：「(一)立約人對貴行所負
    之一切債務，如有左列情形之一時，無須由事先通知或催告
    ，貴行得隨時減少對立約人之授信額度或縮短借款期限，或
    視為全部到期：1.任何一宗債務不依約清償或攤償本金時。
    （下略）」訴外人于昕公司就94年4月15日到期之550萬元並
    未如期清償，依上開約定，另一筆450萬元借款亦視為到期
    。故上訴人主張因訴外人于昕公司未依約清償借款，上開二
    筆借款於94年4月15日即已全部到期，即屬有據。
六、被上訴人雖謂訴外人于昕公司已與上訴人達成延期清償協議
    ，然此為上訴人堅決否認。查證人即本件貸款承辦人員黃穩
    章於原審證稱：於94年4月15日未到期之前，于昕公司負責
    人徐肇宏即提到無法依約還款，並詢問怎麼辦，伊說已快到
    期只能還錢，但可以向其他銀行貸款來償還，最後5月28日
    的貸款也到期，伊銀行有向其催償。惟于昕公司之利息僅繳
    至94年7月，徐肇宏於94年8月提出清償計畫，伊有向其說明
    此非其所能裁決，須由總行核可，但因于昕公司94年8月之
    利息未為繳納，該清償計畫遂未送交總行等語（見原審卷第
    173、174頁）。證人即于昕公司董事長丙○○亦稱其提出償
    債計畫後，上訴人並無回應（見原審卷第155頁）。足證上
    訴人承辦人員於前開二筆貸款屆期後，雖與于昕公司負責人
    徐肇宏談及清償計畫事宜，惟並無同意延期清償，且徐肇宏
    所提清償計畫亦因未繳納94年8月份遲延利息而未經上訴人
    總行審查，遑論核可。是上訴人顯未與于昕公司達成延期清
    償之合意，被上訴人此節所辯，自無可取。
七、被上訴人固辯稱渠等二人僅單純掛名為于昕公司之董事、監
    察人，並未實際參與公司營運，被上訴人己○○並稱其實際
    係於國泰人壽保險股份有限公司任職云云，證人即于昕公司
    董事長徐肇宏亦附和其詞。但查，于昕公司之董事、監察人
    分別為董事長徐肇宏、董事蕭美玲、董事丙○○、監察人己
    ○○，有公司基本資料查詢可稽（見原審卷第15頁）。而于
    昕公司董事長徐肇宏與被上訴人丙○○為兄弟，董事蕭美玲
    為徐肇宏之妻，監察人即被上訴人己○○則為被上訴人丙○
    ○之妻，此分據被上訴人丙○○、證人徐肇宏陳明在卷（見
    原審卷第33、155頁）。顯見于昕公司應為家族組成之公司
    。而證人黃穩彰於原審證稱：本件最初是在93年3月29日與
    于昕公司簽訂3000萬元之綜合授信約定書，當時伊去于昕公
    司對保，連帶保證人為徐肇宏、蕭美玲、被上訴人丙○○三
    人，對保地點先是在濱海公路之工廠由徐肇宏、蕭美玲先簽
    ，然後伊再去頭城工廠給被上訴人丙○○簽名，公司的大、
    小章也是在頭城工廠蓋的。徐肇宏當時是說公司章是在頭城
    的工廠由被上訴人己○○保管，所以被上訴人丙○○簽完後
    由被上訴人己○○拿出公司的大、小章來蓋，當時被上訴人
    己○○也有問利率及還款的方式等語（見原審卷第173頁）
    。而被上訴人於本院陳稱濱海公司之工廠乃于昕公司之舊廠
    ，頭城工廠則為于昕公司之新廠兼辦公室（見本院卷第39頁
    ）。顯見被上訴人丙○○、己○○二人非單純掛名董事、監
    察人，否則焉會保管于昕公司之大、小章，並於其新廠兼辦
    公室出入。參以被上訴人己○○原雖由訴外人國泰人壽保險
    股份有限公司投保勞工保險，但自93年7月12日起即改由于
    昕公司為其投保勞工保險，有勞工保險被保險人投保資料表
    可佐（見本院卷第44、45頁），且被上訴人丙○○擁有于昕
    公司255萬元之股權，有稅務電子閘門財產所得明細表可佐
    （見本院卷第117頁），被上訴人丙○○復具狀陳明請求將
    該股權列入其資產計算（見本院卷第130頁），益證被上訴
    人丙○○、己○○非單純掛名董事、監察人。渠等既親自對
    保簽名，並詢問借款利率及還款方式，對本件借款內容顯知
    之甚詳。證人徐肇宏謂被上訴人二人僅掛名董事、監察人，
    不知，核與事實有間，殊難憑採。
八、至被上訴人雖謂被上訴人丙○○前以系爭土地向宜蘭縣冬山
    鄉農會設定抵押借款270萬元，後由被上訴人己○○承接該
    貸款；另於93年10月8日向被上訴人己○○借款110萬元；再
    加計被上訴人己○○代墊之利息20萬9000元及現金借款40萬
    元，共計積欠被上訴人己○○440萬9000元債務，其以系爭
    土地抵償而讓售被上訴人己○○，對價相當，其消極財產未
    因而減少，自無損害上訴人債權可言云云，並提出存摺影本
    為據。但查：
(一)被上訴人丙○○就宜蘭縣冬山鄉農會之借款業於94年5月10日
  變更債務人姓名為被上訴人己○○，借款金額為270萬元，惟
  被上訴人丙○○仍為該筆借款之連帶保證人，有宜蘭縣冬山鄉
  農會94年11月9日冬農信字0940003464號函檢附貸放內容表可
  稽（見原審卷第44頁），並據被上訴人丙○○訴訟代理人陳述
  無訛（見原審卷58頁）。是尚難以宜蘭縣冬山鄉農會貸款債務
  人姓名之變更，即認被上訴人丙○○之消極財產已有減少。至
  前開被上訴人二人間之110萬元借款部分，則未見被上訴人舉
  證以實其說，尚難遽予採信。再者，被上訴人己○○主張之借
  款40萬元，雖據提出存摺影本為佐（見本院卷第95頁），惟該
  40萬元係於91年4月17日以現金提領，並無任何證據足資證明
  該現金係借貸交付予被上訴人丙○○，且被上訴人於原審從未
  提及該筆借款，渠等此節抗辯，自難憑採。
(二)又系爭土地經上訴人委請國基不動產鑑定顧問有限公司鑑估價
  值為508萬4100元。縱依上訴人自行委請高源不動產估價師事
  務所鑑估價值，亦認系爭土地正常價格為476萬275元，有國碁
  不動產鑑定顧問有限公司不動產鑑價報告書（見原審卷第16至
  27頁）、高源不動產估價師事務所不動產報告書（見本院卷67
  頁及外放證物）可稽。依上說明可知，被上訴人所能舉證證明
  之債務分別為宜蘭縣冬山鄉農會貸款270萬元及代墊利息20萬
  9000元，是其債務數額顯低於系爭土地之市價。被上訴人雖另
  執系爭土地之急售價格373萬4985元為辯，查系爭土地經高源
  不動產估價師事務所鑑估雖認系爭不動產急售價格為373萬
  4985元，惟該急售價格亦超逾被上訴人二人間之債務數額，且
  依證人即該事務所估價師丁○○證稱所謂急售是指在一個月內
  達成交易（見本院卷第102頁），而被上訴人就系爭土地並無
  任何須急售情事，渠等辯稱系爭土地價格應以急售價格準，亦
  無可取。
九、按債務人所為之有償行為，於行為時明知有損害於債權人之
    權利者，以受益人於受益時亦知其情事者為限，債權人得聲
    請法院撤銷之。債權人依前開規定聲請法院撤銷時，得並聲
    請命受益人或轉得人回復原狀。民法第244條第2項、第4項
    本文分別著有規定。查于昕公司於系爭借款94年4月15日屆
    期時，確無力依約清償，此據證人徐肇宏證述明確（見原審
    卷第155頁）。被上訴人丙○○、己○○分別為于昕公司之
    董事、監察人，於簽立授信約定書時復親自簽名用印，並詢
    問承辦人員利率及款還事宜，業如上述，顯見渠等對系爭借
    款情形知之甚詳。而依被上訴人丙○○93年度綜合所得稅各
    類所得資料清單及稅務電子軸門財產所得調件明細表（見本
    院卷第117、119頁），其除于昕股份有限公司投資255萬元
    ，93年度僅有所得7萬5000元，94年度則無所得，餘無其他
    財產。于昕公司既已無力清償系爭借款，則被上訴人丙○○
    所持股權即無實益，要難列入其償債資力之計算。另被上訴
    人丙○○、己○○於原審庭訊及答辯一狀中亦陳稱：被上訴
    人丙○○因財務困難，就宜蘭縣冬山鄉農會貸款無力繳息，
    91年至93年間一直由被上訴人己○○代其繳息」（見原審卷
    第33、38頁）。而系爭借款於94年4月15日屆期後，被上訴
    人丙○○旋於同年月18日將其名下唯一不動產即系爭土地以
    買賣為原因辦理所有權移轉登記予被上訴人，並於同年月28
    日辦理完竣，且以被上訴人丙○○積欠被上訴人己○○之債
    務290萬9000元抵償，遠低於市價，業如上述，顯見被上訴
    人二人於為本件有償行為時已明知被上訴人丙○○無其他財
    產可供清償系爭借款而有損害於上訴人之權利。上訴人請求
    撤銷該詐害債權行為及回復原狀，自屬有據。
十、被上訴人雖稱于昕公司自95年4月起已回復正常繳息，且因
    越南明年即將加入WTO，該公司於越南之投資前景看好，獲
    利可期，非無償債能力云云，並提出匯款申請書為佐（見本
    院卷第150至154頁）。查，于昕公司固自95年4月起至95年9
    月止逐月匯款5萬元，然上訴人貸放予于昕公司之借款合計
    1000萬元，償還方式為到期日本息一次清償，而于昕公司之
    借款早已屆期，理應本息一次清償，于昕公司片面按月匯款
    5萬元並非依債之本旨之清償，且依系爭借款約定利率固定
    年息5%計算，其每月利息、違約金即達4萬餘元，于昕公司
    每月匯款5萬元得以沖償本金部分即甚屬有限。而其於越南
    投資是否能如期獲利，仍多有變數，要難據此即謂于昕公司
    或被上訴人丙○○尚具相當資產，不因系爭土地之出售而影
    響其償債能力。
十一綜上，被上訴人丙○○將系爭土地低價抵償讓售予被上訴人己
  ○○，並以買賣為原因辦理所有權移轉登記，顯有損害於上訴
  人之債權，且為被上訴人二人行為時所明知。從而，上訴人依
  民法第244條規定，訴請(1)被上訴人己○○、丙○○就附表所
  示不動產，於94年4月18日所為買賣行為之債權行為及所有權
  移轉之物權行為應予撤銷。(2)被上訴人己○○應將系爭不動產
  以買賣原因，於94年4月28日向宜蘭縣羅東地政事務所辦理所
  有權移轉登記予以塗銷，洵屬有據，應予准許。原審為上訴人
  敗訴之判決，尚有未洽。上訴意旨指摘原判決不當，求予廢棄
  改判，為有理由。爰由本院予以廢棄改判，如主文第2項、第3
  項所示。
十二據上論結，本件上訴為有理由，依民事訴訟法第450條、第463
  條、第385條第1項前段、第78條、第85條第1項本文，判決如
  主文。
中    華    民    國    95    年    11    月    22    日
                    民事第一庭
                        審判長法  官  張耀彩
                              法  官  林金吾
                              法  官  盧彥如
正本係照原本作成。
如不服本判決，應於收受送達後20日內向本院提出上訴書狀，其
未表明上訴理由者，應於提出上訴後20日內向本院補提理由書狀
（均須按他造當事人之人數附繕本）上訴時應提出委任律師或具
有律師資格之人之委任狀；委任有律師資格者，另應附具律師資
格證書及釋明委任人與受任人有民事訴訟法第466條之1第1項但
書或第2項（詳附註）所定關係之釋明文書影本。
中    華    民    國    95    年    11    月    23    日
                              書記官  鄭兆璋
附註：
民事訴訟法第466條之1（第1項、第2項）：
對於第二審判決上訴，上訴人應委任律師為訴訟代理人。但上訴
人或其他法定代理人具有律師資格者，不在此限。
上訴人之配偶、三親等內之血親、二親等內之姻親，或上訴人為
法人、中央或地方機關時，其所屬專任人員具有律師資格並經法
院認為適當者，亦得為第三審訴訟代理人。


司法院資訊處製作；財團法人民間司法改革基金會備份。
